【裁判字號】    92,重上更(一),242
【裁判日期】    920709
【裁判案由】    傷害致死
【裁判全文】
臺灣高等法院臺南分院刑事判決      九十二年度重上更(一)字第二四二號  Ｇ
      上  訴  人  臺灣雲林地方法院檢察署檢察官
      被      告  乙  ○  ○
      選任辯護人  簡  承  佑  律師
右上訴人因被告傷害致死案件，不服臺灣雲林地方法院八十八年度訴字第二二０號中
華民國八十八年十一月九日第一審判決（起訴案號：臺灣雲林地方法院檢察署八十七
年度偵字第五四三九號），提起上訴，經最高法院第一次發回更審，本院判決如左：
      主      文
上訴駁回。
      事      實
一、乙○○與李學明均係在雲林縣土庫鎮馬光國小對面夜市場擺設賓果遊戲機之攤販
    ，屬同行生意，二人之攤位相距約三十公尺。民國八十七年十一月四日晚間十一
    時三十分許，乙○○之客人蘇榮輝在其攤位打玩賓果機積欠新臺幣（下同）五百
    元未付即離去，轉至李學明之攤位把玩，乙○○不滿，到李學明之攤位，找蘇榮
    輝質問，將蘇榮輝從座位上拉倒，被李學明父李銀水勸阻，李學明即質問為何到
    這裡打人，並揚言「有什麼恩怨就對著我」，雙方因而發生口角，李學明基於普
    通傷害乙○○之犯意毆打乙○○，乙○○亦基於普通傷害之犯意奪取對方之椅子
    ，與李學明互毆，於混亂互毆後，乙○○受有臉部多處挫擦傷（各一公分Ⅹ一公
    分、四公分Ⅹ○．五公分、○．二公分Ⅹ○．五公分、○．三公分Ⅹ○．一公分
    、二公分Ⅹ○．五公分Ⅹ一公分）、胸部挫擦傷（○．五公分Ⅹ○．五公分）、
    腹部挫擦傷（各三公分Ⅹ○．一公分、二公分Ⅹ○．一公分）、左上肢挫擦傷（
    各六公分Ⅹ○．五公分、三公分Ⅹ○．五公分）等傷害（李學明傷害乙○○部分
    經判決確定）。李學明受有右肩擦傷（四公分Ⅹ四公分）、雙上肢多處擦傷、瘀
    腫（八公分Ⅹ一公分、四公分Ⅹ四公分、二公分Ⅹ二公分、六公分Ⅹ五公分、八
    公分Ⅹ四公分、四公分Ⅹ四公分）、左手有咬痕（三公分Ⅹ三公分）及流鼻血之
    傷害。李學明之母甲○○○受有頭部瘀傷（○．三公分Ⅹ○．三公分）、右腕瘀
    傷（三公分Ⅹ二公分）之傷害。嗣於同晚十一時五十分許，因附近民眾報警至現
    場，雙方始停止互毆，並於現場查扣不明所有人之鐵管一支。
二、案經甲○○○、李學明訴由台灣雲林地方法院檢察署檢察官偵查起訴。
      理      由
一、訊據被告乙○○固不否認於上開時地與李學明發生衝突，惟否認毆傷李學明、甲
    ○○○，辯稱：「我並沒有打李學明，我是被李學明他們的人打，我有拿椅子還
    擊亂揮，打到何人我不知道，但我沒有打他父親。」等語。
二、查被告乙○○如何於上開時地，因不滿顧客蘇榮輝在其攤位消費五百元未付，又
    到被告李學明攤位消費，而前往理論，拉扯蘇榮輝倒地，引起李學明不滿，二人
    發生爭吵，進而互毆，致李學明、甲○○○等受有事實欄所示傷害等情，業據告
    訴人李學明及甲○○○等於警訊及偵審中指訴歷歷，並有李學明、甲○○○受傷
    之診斷證明書各一件附卷資為佐證，是乙○○傷害李學明、甲○○○之犯行洵堪
    認定。
三、至告訴人李學明指訴被告乙○○當晚第一次去係找蘇榮輝理論，第二次則帶十幾
    名青少年持鋁棒、鐵管去砸攤、打人，並舉証人陳明君、廖功偉、蘇榮輝等人為
    証，惟訊據被告乙○○堅決否認，辯稱：伊被李學明等人毆打，並未率十多人打
    李學明等云云，經查：
    （一）告訴人李學明於警訊中稱：「約二十三時左右，有一名客人被乙○○打至
          椅下後，我父親（指李銀水）就過去勸架，乙○○表示該名客人欠他五百
          元後就繼續打他，後我和我爸爸都有勸架，他（指乙○○）就說我不可以
          打嗎？不可以打是你說的嗎？給我記住，約半小時他老婆先到我的攤位後
          乙○○和一群少年仔隨後就到，後詢問我是不是不可以打人，我說小事情
          不必打人，然後他叫那群人開始衝、打，後他和那些人就動手打我們」、
          「他們手持鋁棒及鐵棒將我們打傷」等語（詳警卷第十二頁背面），於偵
          查中稱：「約十一時左右，乙○○過來就打該客人（指蘇榮輝），我父親
          看到出來阻止」、「（問：李銀水有無勸阻成功？）有，沒有再打」、「
          半個鐘頭他們夫妻就到了，旁邊有三、四個人，一來就打我，我父親有過
          來勸架」、「有人持鋁製棒球棍，有人徒手」等語（詳相驗卷第九頁、第
          十頁），嗣於原審審理中稱：「我因當時很多人在打，我只看到乙○○用
          拳頭打我父親的胸部」（詳原審卷第二十一頁）前後指訴均不一致，告訴
          人甲○○○於本院指訴稱：「乙○○先來，先打客人，我先生阻止他，被
          告乙○○說不要是我先生講的，後來被告就去找人來打。客人跑掉後，他
          就打我先生。」，「（問：如何打妳先生？）答：叫十幾個人來拿東西鐵
          棍或木棒來，來打我先生。」，「被告叫很多人來打我兒子，並向那些人
          說打死我兒子他要負責，他的同居人沒有說什麼，但是有在旁吆喝。」，
          「（問：被告打你兒子時，妳先生當時在做什麼？）答：他沒有說什麼，
          他站在我的旁邊勸架。」（均見本院卷九十二年六月六日筆錄），李銀水
          既在旁勸架，即沒有被打，甲○○○所供，自相矛盾，況查，告訴人李學
          明於本院指訴稱：「（問：檢察官並未起訴有打你父親？）答：那是檢察
          官個人的認為，實際上真的有打到我父親，如我母親所說當時是冬天穿衣
          服很厚，所以才沒有受傷的痕跡，但我父親的腳部有受傷，可能是被對方
          打，但我也沒有看到。」，「如被告沒有打我父親，我父親不會倒下去，
          我看到的是被告用手打我父親，旁邊的人說有看到用鐵棍打的，拿鐵棍的
          部分我是沒有看到。」（均見本院卷九十二年六月六日筆錄），既說李銀
          水腳上之傷是被告所打，又說沒看到，亦自相矛盾，且李銀水經相驗結果
          ，胸部並無受傷（詳後述），則李學明所供亦非實在。
    （二）證人陳明君於警訊中證稱：「當時我有在現場，那時我和丈夫廖功偉在李
          銀水、李學明父子所經營之賓果遊戲攤位玩賓果遊戲」、「之後不久楊文
          生就率四、五名年青人找李學明理論，雙方交談沒幾句就引起衝突，此時
          乙○○等人憤而將李學明攤位翻掉（之前乙○○這邊又來了四、五個年青
          人助威分持鐵條、鋁棒）約十餘人圍打李學明，此時李銀水見狀就出面勸
          架，結果那些人不聽」等語，於原審審理中則證稱：「我約十點左右就在
          那裡，有好幾個打李學明，乙○○就站前面，打一陣後，才來一台車（好
          像係藍色或綠色）車上有四、五人下車」 (見原審卷第十八頁），所述亦
          不相符。
    （三）證人廖功偉於警訊中證稱：「我大約在八十七年十一月四日二十二時許，
          在馬光夜市李學明的攤位旁玩賓果遊戲，後來我看到有一中年男子到李學
          明的攤位打一個人（我不知其姓名），後來被打的人倒在地上，又踢一下
          ，李學明的父親李銀水出來阻止」、「大約過了三、四十分鐘，有一中年
          女子先到李學明的攤，後面跟著『文生仔』及三、四名年青人及一部小客
          車，車上有四名男子，後來不知何人把攤位掀掉，從自小客車上下來四男
          子，手持鐵棒，原本跟在『文生仔』的年青人也跑到車上拿鐵管，接著就
          打起來了，『文生仔』就大聲說『打死他』，接著一陣亂打」等語（詳偵
          查卷第二十八頁），於原審審理中證稱：「我在他（指李學明）隔壁攤，
          離二公尺而已」、「約三、四十分鐘左右，我看到一台車子來了，乙○○
          第二次出現時，有很多人跟他來，就看到他們掀桌子，手上沒拿東西，他
          們就說打死他，他們到深色車上拿鋁棒、木棒、鐵棍．．．警車來時，那
          輛車子還在那裡」、「（問：你看到多少人在打架？）約有八、九人」等
          語（詳原審卷第十九頁）。
    （四）證人蘇榮輝於警訊及本院前審審理中證稱：大約二十二時許，就離開楊文
          生的攤位，隨即走到李銀水和李學明的攤位，坐下來和李銀水聊天，沒多
          久乙○○從後面用拳頭偷打伊二下，伊隨即倒在地上，李銀水馬上攔住以
          防乙○○再打，乙○○離開伊就離開等情。證人林國興於原審審理中證稱
          ：「那天約十點半左右，乙○○來打一個客人，他用拳頭正面打他鼻樑，
          李學明及他爸出來勸架，乙○○就說我不能打人嗎，是你說的，他就走了
          ，我們繼續做生意，過一會他帶三個人來，說不可打人是你說的嗎，就叫
          他們說『衝』、『打』，有事我負責」等語(見原審卷第四二頁)。
    （五）經互核告訴人李學明前後指訴及證人等證述，李銀水出面勸阻後被告楊文
          生是否繼續打蘇榮輝、被告乙○○所帶領至告訴人李學明攤位尋事之年青
          人究為十幾人或八、九人或僅三、四人，當時被告乙○○所帶之人全部係
          一起開打或分二批先後開打、被告乙○○等人所用武器除鋁棒及鐵條外，
          是否還有木棒、及證人廖功偉當時人究係在告訴人李學明攤位或其隔壁攤
          位，均有出入，是渠等所述之情節，是否屬實，顯有可疑，尚難據為認定
          不利於被告乙○○之證據而遽予採信。
    （六）再據雲林縣警察局虎尾分局調查報告稱：「據被害人李銀水之子李學明供
          稱刑案現場約有十餘人，共同持棍棒圍毆被害人李銀水致死，經本分局詳
          查月餘，該夜市攤販咸稱案發當時，因夜色昏暗，被害人情急下，誤以為
          圍觀群眾都是共犯，除前述之乙○○、柳劉金葉、黃秋聲等三人外，查無
          其他共犯」（見偵查卷第三十五頁），經檢察官命令再查之結果，亦報稱
          ：「經本分局員警前往案發地查訪附近攤販林榮華、楊智成、吳國榮均稱
          發生命案當晚，只有發生打架情事，另林榮華並稱並無人持鋁棒兇器，也
          沒有任何車輛進入現場」（附同卷第四十四頁），核與承辦之刑警李秋遠
          供証相符（詳本院前審卷第七十五頁），況警方移送之共犯柳劉金葉、黃
          秋聲經檢察官為不起訴處分確定，有不起訴處分書附卷足憑。可見李方燕
          說、李學明於警訊所稱拿鐵棍或木棒打李銀水一節不實在，所稱被告打李
          銀水一節亦非真正，故被告乙○○所辯並無其他共犯參與亦無拿棍棒傷害
          李學明等人之詞，應堪採信。
四、查被告乙○○傷害人之身體，核其所為，係犯刑法第二百七十七條第一項之傷害
    罪。公訴人漏引論罪法條第二百七十七條第一項、容有未洽，併此明。被告乙
    ○○以一傷害之犯意，同時打傷告訴人李學明、甲○○○二人，在時間上不能分
    別行為之先後，故應論以想像競合犯，從一重論以一罪。檢察官對乙○○毆傷告
    訴人甲○○○部分雖漏未起訴，惟告訴人甲○○○既已提出告訴，且與已起訴且
    論罪部分有裁判上一罪之關係，本院自得併予判決。
五、原審調查結果，認被告乙○○傷害罪証明確，適用刑法第五十五條（原判決漏引
    ，應予糾正）、第二百七十七條第一項、第四十一條、罰金罰鍰提高標準條例第
    一條前段、第二條，並審酌被告之素行，及本件犯罪係由被告乙○○所挑起、犯
    罪之手段、告訴人李學明、甲○○○所受傷害程度及被告犯罪後之態度等一切情
    狀，量處乙○○有期徒刑陸月並諭知易科罰金折算標準，本院核其認事用法並無
    不合，量刑亦稱妥適，檢察官上訴意旨，認被告乙○○應犯傷害致死罪，原審竟
    僅依傷害罪，且僅處有期徒刑，並淮易科罰金，量刑太輕，為無理由（理由詳如
    後述）。扣案之鐵管一支係由夜市清潔人員張景倍拾取送交派出所，無法證明究
    屬何人所有，爰不宣告沒收。
六、公訴意旨另以案發後警員離去時，被告李學明之父李銀水尚未見有何異狀，但對
    剛才乙○○之行為極表不滿，心情激動發脾氣，於當晚十二時許，突感不適而倒
    下，於送醫途中，因冠狀動脈硬化，心衰竭死亡，而認被告乙○○對於李銀水之
    死亡，涉有傷害致死罪嫌云云。惟按因犯罪致發生一定之結果，而有加重其刑之
    規定者，如行為人不能預見其發生者，不適用之，為刑法第十七條所明定。又刑
    法第二百七十七條第二項傷害致死罪，須具下列要件始該當：（一）須以輕傷害
    之意思而傷害人之身體或健康。（二）須發生死亡之結果。（三）須行為人對死
    亡之結果有預見可能性。經查：
    （一）公訴人指控被告乙○○涉嫌傷害致死罪嫌，不惟為被告乙○○所堅詞否認
          ，且就公訴人起訴被告乙○○涉嫌傷害致死之事實，僅表示死者李銀水不
          滿被告乙○○之行為，心情激動而發脾氣，事後感到不適，送醫急救，因
          冠狀動脈硬化，心衰竭死亡，並未就被告乙○○如何對李銀水著手實施傷
          害行為及如何之行為致李銀水死亡，與被告乙○○對於李銀水之死亡有預
          見可能性為任何敘述，遽認為被告乙○○涉嫌傷害致死，已嫌率斷。
    （二）李學明雖稱乙○○用拳頭打伊父親胸部、其母甲○○○亦稱乙○○打伊先
          生，使我先生受傷死亡。又證人陳明君於警訊及原審證稱：紛亂中我有看
          見李銀水被打，另證人黃麗美（李學明之妻妹）於原審審理中證稱：因李
          銀水要維護李學明，乙○○及一些他的兄弟有打李銀水等語。但證人廖功
          偉（李學明妻之妹夫）於警訊中證述：「我沒有看到任何人毆打李銀水。
          」（見偵卷第二十八頁背面），又於原審及本院前審亦證稱：「我沒看到
          李銀水被打，只看李學明及他媽被打」（詳原審卷第十九頁背面、本院前
          審卷第五十九頁），及証人張景倍所供：「現場沒有看到他（李銀水）被
          人打，是他們打架完後，李銀水很激動在現場發脾氣後約十二點多，倒地
          後送醫不治死亡」（詳警卷第十七頁）不相符合，即承辦本案刑警廖振村
          於本院前審亦結証稱：當天伊到現場時，雙方己沒有打架，李銀水亦未說
          被人打（詳本院前審卷第七十六頁）。故李學明、甲○○○及證人陳明君
          、黃麗美所述與證人廖功偉、張景倍及承辦本案刑警廖振村上開證詞不合
          ，尚難遽予採信。
    （三）再李銀水之身體外觀，除左小腿前部有一小處挫擦傷四．０  一．五公分
          外，並無任何致命之傷害，有相驗屍體證明書、驗斷書各一件、相驗照片
          十一幀附卷可徵。且李銀水之屍體，並經台灣雲林地方法院檢察署檢察官
          率同法醫進行解剖，發現李銀水心臟重量達六百八十公克，係正常人之兩
          倍重，呈擴大狀，並有鬆弛感，內含大量血液，切開面主動脈瓣膜上區明
          顯膽固醇沈著並鈣化，乳頭肌腱索、冠狀動脈口及血管壁均呈類似變化，
          顯示李銀水係因冠狀動脈阻塞，併有動脈硬化，導致心衰竭死亡。此外，
          李銀水身體其他胸、腹、背、腰、臀四肢各處均無特殊發現或有任何重大
          、致命之新創傷。此有該署解剖記錄、解剖記錄、解剖筆錄、相驗屍體證
          明書、驗斷書各一件，及相驗照片十一幀、解剖照片十九幀附卷足稽。而
          參與解剖之法醫蔡崇弘、張文賓亦結證：「他的死因應是心臟原因，外表
          看沒有打傷的痕跡，胸前的痕跡是急救的關係。因當時他兒子在旁邊，解
          剖開時，胸腔完整無出血，因心臟比較大，所以我們就詳細檢查心臟部分
          ，打開後血管硬化滿嚴重，脂肪沈積，膽固醇過高的原因，重要是冠狀動
          脈阻塞，所以可能是激動血管收縮更容易塞住．．．所以我們跟他兒子解
          釋，他兒子一直強調他父親身體很好，但我們檢驗他應是心臟的問題，所
          以他那天可能是情緒太激動的原因」等語 (見原審卷第五一頁)，故李學
          明、告訴人甲○○○及證人黃麗美、陳明君雖均稱乙○○等人以鐵棒毆打
          李銀水，如果屬實，依物理原理，苟人之身體遭受外力強力打擊，尤其以
          鐵管毆打時，縱身著厚重衣物，應會產生形態學上之變化，或有內出血之
          情形，而李銀水之屍體並未發現被毆打受傷之法醫學上之變化，足見並無
          受外力擊打之情形，可知告訴人甲○○○、李學明及證人黃麗美、陳明君
          等人所為供述顯然與事實不符，而不足採。是被告乙○○所辯未毆打李銀
          水一節尚屬可採。至原審函送法醫中心鑑定意見載為「心臟機能本來不佳
          ，在受到打擊雖形態學上（肉眼）未見變化，但認為起訴書內所揭『因暴
          行引發心臟舊疾導致心衰竭，死者二者間具有相當因果關係』應可參考，
          因發生事故與死亡時間接近短促」，有法務部法醫研究所八十八年九月三
          十日以法醫所八八文理字第一三二○號函覆鑑定意見在原審卷七三、七四
          頁可憑，因係以李銀水胸前曾遭拳擊所為之推測，惟李銀水胸部未受傷，
          業經法醫驗明，有驗斷書可憑，李銀水左小腿前部有挫傷四．０  一．五
          公分，惟李銀水未遭毆打一節業經認定如上，該傷係何原因造成，亦無從
          證明，尚難因該傷而認被告乙○○有傷害致死犯嫌。
    （四）再查被告乙○○辯稱他不知道李學明父親有心臟病等語，告訴人李學明亦
  供稱不知道被告乙○○知不知道他父親有心臟病（均見本院卷九十二年六
          月六日筆錄），則被告乙○○於李銀水之健康情形，尤其是否患有心臟方
          面疾病，當非其所能預見。且對於不熟識之人之健康情形，依常情不為他
          人所關心，從外觀之，亦難加以察覺。故被告乙○○所供不知李銀水有心
          臟病應屬可信。是被告乙○○對於李銀水嚴重患有心臟病，因情緒之激動
          而引發死亡之結果，主觀上無法預見，自難責令其對於李銀水之死負傷害
          致人於死罪責。
    （五）綜合以上事證，尚無足夠證據足以證明被告乙○○有故意傷害李銀水之行
          為，亦無對李銀水之死亡有預見可能性，自不能論以刑法第二百七十七條
          第二項之傷害致死罪責。惟此部分，公訴人認為與前揭傷害罪係一行為觸
          犯數罪名之想像競合犯之裁判上一罪關係，爰不另為無罪之諭知。
據上論斷，應依刑事訴訟法第三百六十八條，判決如主文。
本案經檢察官廖椿堅到庭執行職務。
中    華    民    國      九十二      年  七      月        九      日
                                  臺灣高等法院臺南分院刑事第三庭
                                      審判長法官  陳    義    仲
                                            法官  宋    明    蒼
                                            法官  楊    子    莊
右正本證明與原本無異。
不得上訴。
                                      法院書記官  王    全    龍
中    華    民    國      九十二      年      七      月     十四       日
附錄：本判決論罪科刑法條
刑法第二百七十七條第一項：傷害人之身體或健康者，處三年以下有期徒刑、拘役或
                          一千元以下罰金。


司法院資訊處製作；財團法人民間司法改革基金會備份。
